【裁判字號】    99,消債抗,128
【裁判日期】    990630
【裁判案由】    聲請更生程序
【裁判全文】
臺灣高雄地方法院民事裁定           99年度消債抗字第128號
抗  告  人  甲○○
上列抗告人因聲請更生程序事件，對於民國99年5 月13日本院99
年度消債更字第148 號裁定提起抗告，本院裁定如下：
    主  文
抗告駁回。
抗告程序費用新臺幣壹仟元由抗告人負擔。
    理  由
一、抗告意旨略以：抗告人前未曾依「中華民國銀行公會會員辦
    理消費金融案件無擔保債務協商機制」請求共同協商債務清
    償方案，後於消費者債務清理條例施行後乃向最大債權金融
    機構即台新銀行請求協商，惟協商不成立，而抗告人現於大
    陸深圳地區工作，每月收入為新臺幣（下同）2 萬元至23,0
    00元，惟大陸深圳地區之生活費用高於臺北市，抗告人每月
    房租即達人民幣1,900 元，且另需支付管理費人民幣347 元
    ，而抗告人固與配偶分居，然仍無法免於扶養未成年子女之
    義務，且抗告人之扶養方式為回台探望子女並給付現金，實
    無法提供相關憑證以資佐證，而以抗告人每月生活費用加計
    未成年子女之扶養費，實已逾收入每月2 萬元，又台新銀行
    所提之還款方案並未表明第二階段還款方式為何，若其第二
    階段仍提出與第一階段相同之每月還款5,000 元之還款方案
    ，如此需時42、43年方得還清，屆時其早已無還款能力，而
    若其第二階段提出之還款方案逾抗告人能力，抗告人僅能拒
    絕，依此觀之，抗告人顯無清償債務之可能，為此依法聲請
    准予裁定更生，乃原審法院不察，竟以抗告人尚非不能清償
    債務或有不能清償債務之虞為由駁回抗告人之聲請，爰依法
    提起本件抗告等語，並聲明：原裁定廢棄，另為適法之裁定
    。
二、按「為使負債務之消費者得依本條例所定程序清理其債務，
    以調整其與債權人及其他利害關係人之權利義務關係，保障
    債權人之公平受償，謀求消費者經濟生活之更生及社會經濟
    之健全發展，特制定本條例」、「債務人不能清償債務或有
    不能清償之虞者，得依本條例所定更生或清算程序，清理其
    債務」，消費者債務清理條例第1 條、第3 條定有明文。是
    消費者債務清理條例之立法，其中心思想乃認陷於經濟上困
    境之消費者若任其於惡性循環之債務窘境中自生自滅，其將
    衍生嚴重之社會問題，致難以維持安定之社會經濟秩序，故
    有予之分別情形依更生或清算之程序清理其債務之必要，藉
    以妥適調整其與各相關債權人等間之權利義務關係，以謀求
    消費者經濟生活之更生機會，從而健全社會經濟發展。惟私
    法上之債之關係，係以當事人間之信賴關係為基礎，為社會
    經濟組織之重要支柱。當事人於以法律行為追求自己之利益
    之際，亦應顧及對方之利益，並考量債權債務在社會上之作
    用，本於誠實及信用之原則，行使其債權及履行其債務。故
    債務人之消費者欲以上開條例為其所負義務之調整者，自應
    本於誠信原則之本旨，僅在其不能清償債務或有不能清償之
    虞而使其陷於經濟上之困境時始得准許之。以避免其藉此善
    意之立法而惡意圖謀減免債務，致使社會陷於道德之危險，
    並因此使信用緊縮而造成社會經濟之動盪。又聲請更生或清
    算不合程式或不備其他要件者，法院應以裁定駁回之，但其
    情形可以補正者，法院應定期間先命補正，消費者債務清理
    條例第8 條亦有明定。
三、經查：
  (一)抗告人現積欠台新銀行等債權人共計2,565,595 元，於消費
    者債務清理條例施行後，曾向最大債權金融機構台新銀行請
    求共同協商債務清償方案，惟於民國98年10月26日業經該行
    通知協商不成立，此有抗告人之債權人清冊、財團法人金融
    聯合徵信中心當事人綜合信用報告、前置協商不成立通知書
    在卷可稽（原審卷第21至22頁、第54至55頁），堪信為真。
    而依前揭條文規定及說明意旨，抗告人就上開債務須有不能
    清償債務或有不能清償之虞，且此情形業使其陷於經濟上之
    困境時，法院始應准之進行更生程序。
  (二)抗告人陳稱其目前於大陸深圳地區工作，該地生活費用高於
    臺北市，其每月房租即達人民幣1,900 元，且另需支付人民
    幣347 元之管理費用，固提出網路新聞、房屋租賃合同、匯
    款記錄、收款收據為證（見本院卷第4 至9 頁），惟消債條
    例之立法目的，係為使不幸陷入經濟困境之人得以清理債務
    、重建生活，並在清理過程中能保有符合人性尊嚴之最低基
    本生活，而非維持債務人過去慣常之寬裕生活，是以如任由
    抗告人主張其基本生活費用及扶養費用之數額，將造成揮霍
    無度以致清償能力降低，反而易使更生程序無從進行。因此
    ，本院參酌抗告人設籍在臺灣省高雄縣，暨抗告人雖陳稱在
    大陸深圳地區工作，該處之生活費用高於臺北市，然其所提
    出者一為房價漲幅之報導，一為人力諮詢顧問公司之生活費
    用指數調查報告之報導，均非官方可信之最低必要生活費用
    支出調查，且抗告人既已陷入經濟困境，其必要生活費用之
    計算基準本應與常人不同，而抗告人主張之房租費用即達其
    薪資之半數，與其收入顯不相符，抗告人復未提出其其他支
    出收據等情，自應仍以內政部所公告之99年度臺灣省每人每
    月最低生活費用9,829 元為標準，計算抗告人每月必要之生
    活費用始為合理。
  (二)抗告人之配偶97年申報所得為504,034 元，與子女均係設籍
    在臺北縣，此有全戶戶籍資料查詢結果單、稅務電子閘門財
    產所得調件明細表在卷可按（見原審卷第83至85頁、第91頁
    ），則衡以抗告人之配偶每月所得為42,003元，以內政部所
    公告之99年度臺北縣低收入戶最低生活費用每人每月為10,7
    92元為計，其配偶之收入顯已足以支應其2 名未成年子女之
    生活費用，及抗告人自稱之每月所得僅約為其半數，復背負
    龐大債務之情，抗告人每月應負擔之扶養費用自以1,000 元
    為宜，其逾此範圍自不予列計為抗告人之必要生活費用。
  (三)抗告人主張目前任職於瑞琦創智科技有限公司，每月收入為
    2 萬元至23,000元，此有補正狀、在職證明書及公司人員情
    況表在卷可佐（見原審卷第61頁、第93至95頁），應可採信
    ，則抗告人每月收入扣除必要生活支出及扶養費，尚餘約9,
    171 至12,171元可供清償債務，又衡以台新銀行於前置協商
    協商時，提供二階段，前72期、利率0%、月繳5,000 元之還
    款方案，依上開認定之抗告人每月收入及必要生活費用支出
    、扶養費金額，此並未逾越抗告人還款能力，是抗告人拒絕
    其所能負擔之還款方案，難認確有還款誠意。從而本件抗告
    人並無不能清償債務或有不能清償之虞之情事。至抗告人固
    主張其未知第二階段之還款方式為何，屆時其應無能力還款
    云云，然台新銀行於第二階段仍應與抗告人協商其具有清償
    能力之還款方案，抗告人應無不能清償之情，而若台新銀行
    未依此提出第二階段之還款方案，致有抗告人所陳因非可歸
    責於己之事由而毀諾，此自為其屆時得聲請更生程序之事由
    ，惟仍非現今所確定發生而得認抗告人已有不能清償之事實
    ，是抗告人尚不得以此不確定之情事而認其無能力依上述台
    新銀行所提出之還款方案清償，其主張不足採信。
四、綜上，抗告人之抗告理由，均非可採。抗告人於聲請前既無
    不能清償債務或有不能清償之虞之情事，依上開說明及規定
    ，其聲請之更生已屬要件不備，自應駁回其更生之聲請。從
    而，原審裁定駁回抗告人更生之聲請，並無違誤。抗告意旨
    指摘原裁定不當，求予廢棄，為無理由，應予駁回。
五、據上論結，本件抗告為無理由，依消費者債務清理條例第15
    條，民事訴訟法第495 條之1 第1 項、第449 條第1 項、第
    95條、第78條，裁定如主文。
中    華    民    國    99    年    6     月    30    日
                  民事第四庭  審判長法  官  黃宏欽
                                    法  官  楊淑珍
                                    法  官  楊淑儀
正本係照原本作成。
不得再抗告。
中    華    民    國    99    年    6     月    30    日
                                    書記官  王資惠

司法院資訊處製作；財團法人民間司法改革基金會備份。
